【裁判字號】    95,訴,274
【裁判日期】    951229
【裁判案由】    清償借款
【裁判全文】
臺灣屏東地方法院民事判決               95年度訴字第274號
原      告  美商花旗銀行股份有限公司
法定代理人  甲○○
訴訟代理人  戊○○
            己○○
            王晟瑋
被      告  丁○○
            乙○○
            丙○○
上列當事人間請求清償借款事件，本院於民國95年12月25日言詞
辯論終結，判決如下：
    主  文
被告丁○○、乙○○應連帶給付原告新臺幣伍仟玖佰玖拾捌元，
及自民國九十四年七月十四日起至清償日止，按週年利率百分之
二十計算之利息。
被告丁○○、丙○○應連帶給付原告新臺幣貳萬零柒佰拾伍元
，及自民國九十四年七月十四日起至清償日止，按週年利率百分
之二十計算之利息。
被告丁○○應給付原告新臺幣柒拾陸萬陸仟捌佰肆拾陸元，及自
民國九十四年七月十四日起至清償日止，按週年利率百分之二十
計算之利息。
原告其餘之訴駁回。
訴訟費用由被告張每鳳、乙○○連帶負擔百分之一、被告丁○○
、丙○○連帶負擔百分之三，餘由被告丁○○負擔。
    事實及理由
壹、程序部分：
一、被告丁○○經合法通知，未於言詞辯論期日到場，核無民事
    訴訟法第386 條各款所列情形，爰依原告之聲請，由其一造
    辯論而為判決。
二、按訴狀送達後，原告不得將原訴變更或追加他訴。但請求之
    基礎事實同一及擴張或減縮應受判決事項之聲明者，不在此
    限，民事訴訟法第255 條第1 項第2 款、第3 款分別定有明
    文。經查，本件原告起訴時，僅以威士信用卡正卡持卡人即
    被告丁○○、附卡持卡人即被告丙○○2 人，請求連帶清償
    信用卡債務新臺幣（下同）793,579 元及自民國94年7 月13
    日起至清償日止，按年息20% 計算之利息，嗣於本院審理中
    ，追加另一附卡持卡人乙○○為被告，並將訴之聲明變更為
    被告丁○○與被告乙○○應連帶給付原告772,844 元，及自
    94年7 月14日起至清償日止，按週年利率百分之20計算之利
    息；被告丁○○與被告丙○○應連帶給付原告787,581 元，
    及自94年7 月14日起至清償日止，按週年利率百分之20計算
    之利息；前2 項聲明中若其中一項已為給付，他項就已給付
    範圍內免給付義務，經核原告所為追加乙○○為被告及減縮
    訴之聲明部分，核與前開規定相符，應予准許。
貳、實體部分：
一、原告起訴主張：被告丁○○於83年12月17日與原告訂立信用
    卡使用契約，並領用原告所發行之威士信用卡正卡，被告丙○○、乙○○則分別領用附卡使用，依約被告即得於特約商
    店記帳消費，如未於繳款截止日前付清當期最低應繳金額或
    遲誤繳款期限者，另將每筆得計入循環信用本金之帳款，自
    該筆帳款入帳日起，按年息20% 計算至該筆帳款結清之日止
    之利息，及自逾期之日起以90日為計算上限之違約金。詎被
    告簽帳消費後，於94年5 月13日即未按期繳款，至94年6 月
    16日止共積欠信用卡款項（含預借現金）793,579 元未按期
    給付；其中766,846 元為被告丁○○消費金額，5,998 元為
    被告乙○○消費金額，餘20,735元為被告丙○○消費金額。
    又依被告申請信用卡申請表及信用卡約定條款，正卡持卡人
    或附卡持卡人就個別使用信用卡所生應負帳款互負連帶清償
    責任，故附卡持有人即被告乙○○應與正卡持有人即被告丁○○連帶清償772,844 元，附卡持有人即被告丙○○應與正
    卡持有人即被告丁○○連帶清償787,581 元，爰依契約法律
    關係請求等語。並於本院聲明：(一)被告丁○○與被告乙○○
    應連帶給付原告772,844 元及自94年7 月14日起至清償日止
    ，按年息20% 計算之利息。(二)被告丁○○與被告丙○○應連
    帶給付原告787,581 元及自94年7 月14日起至清償日止，按
    年息20% 計算之利息。(三)前二項聲明中若其中一項已為給付
    ，他項就已給付範圍內免給付義務。
二、被告丙○○則以：
  (一)依消費者保護法第12條規定及相關實務見解，信用卡附卡持
    卡人負連帶責任條款，已違反誠信原則，對消費者顯失公平
    ，而附卡係銀行對正卡人信用調查後，將正、附卡一併寄給
    正卡人，共用正卡人之消費額度，並由正卡人繳款，正卡被
    禁用，附卡跟隨不能使用，故本件信用卡契約有關正、附卡
    持卡人互負連帶清償責任之條款應屬無效。
  (二)又被告當初受信用卡業務人員慫恿辦理附卡，該業務人員並
    未告知約定條款內容，僅要求被告在信用卡申請書上簽名，
    而原告所呈信用卡約定條款，似為94年7 月版本，與被告前
    於84年9 月14日申請附卡時之版本不同，原告增加正卡持卡
    人額度時，亦未告知附卡持卡人。
  (三)此外，被告丁○○所欠債務如靈利金、即利金等，係發卡銀
    行利用原信用卡再創衍生的產品，目的係為擴大被告丁○○
    之信用，並增加原告之獲利，導致被告丁○○信用破產，此
    種衍生債務均另有契約，並非被告當初申請附卡時所能預料
    得到，任何理性之人都無法事先同意對未來可能發生之無限
    制債務附連帶責任等語，資為抗辯。並於本院聲明：原告之
    訴駁回。
三、被告乙○○則以：被告丁○○為其配偶，被告丁○○如何花
    錢，伊並不清楚，之前家中開設機器公司生產減速機，因生
    意不好已經歇業，被告丙○○之前在公司係擔任職員工作，
    即現場加工人員，並非擔任主管業務。之前伊並不知道與被
    告丙○○同時申請附卡，對於原告之請求，就伊積欠部分沒
    有意見，惟被告丁○○積欠之款項，伊則無力處理等語，資
    為抗辯。並於本院聲明：原告之訴駁回。
四、被告丁○○則未於言詞辯論期日到庭，亦未提出任何書狀或
    聲明陳述。
五、原告主張被告丁○○於83年12月13日向原告申請威士信用卡
    正卡，被告丙○○、乙○○則隨同正卡申請人向原告申請附
    卡使用。依約被告即得於特約商店記帳消費，如未於繳款截
    止日前付清當期最低應繳金額或遲誤繳款期限者，另將每筆
    得計入循環信用本金之帳款，自該筆帳款入帳日起，按年息
    20% 計算至該筆帳款結清之日止之利息，及自逾期之日起以
    90日為計算上限之違約金。詎被告簽帳消費後，於94年5 月
    13日即未按期繳款，至94年6 月16日止共積欠信用卡款項（
    含預借現金）793,579 元未按期給付；其中766,846 元為被
    告丁○○消費金額，5,998 元為被告乙○○消費金額，餘20
    ,735元為被告丙○○消費金額之事實，業據其提出花旗銀行
    VISA/ 萬事達金卡附卡申請表、帳單、消費明細等件為證，
    堪認原告前開主張為真實。是本件本院所應審究者為：被告
    丙○○與乙○○是否應就正卡消費金額共同負連帶清償責任
    ？經查：
  (一)依被告向原告申請信用卡正附卡申請表，正卡持有人資料，
    正卡持有人即被告丁○○簽名欄下聲明事項內容：本人代附
    卡申請人向原告申請附卡，本人保證下遞資料正確無誤且授
    權花旗信用卡有關方面核對，交換及登錄該等資料，並同意
    對於正卡及附卡所產生之一切簽帳消費均應負責，如因本人
    提供資料不正確或附卡申請人在決定接受附卡前，該附卡遭
    不當利用造成原告之損失，本人同意無條件賠償所示，該聲
    明事項中所稱之本人，應係指正卡申請人即被告丁○○，不
    包括附卡申請人即被告丙○○、乙○○2 人，則原告主張依
    前開申請表上之前開約定內容，被告丙○○及乙○○各應對
    被告丁○○所持正卡消費金額，應各與被告丁○○負連帶清
    償責任，應無足採。
  (二)又信用卡現為國人日常生活重要消費工具之一，主要用於替
    代現金支付，至於連帶保證並非其基本功能與需求；發卡銀
    行將信用卡使用契約結合連帶保證之條款，顯然在信用卡申
    請人預期之外。再附卡乃發卡機構就正卡持有人為信用調查
    後，認正卡人足以支付附卡人消費帳款，而為核發之附屬卡
    片，故附卡人之信用額度乃在正卡人額度內。另發卡銀行就
    信用卡消費款帳單係寄予正卡持卡人，就附卡申領使用之本
    質與目的而言，其精神乃正卡人願意就其所同意申領附卡使
    用人之消費款，共負連帶清償責任，申言之，正卡人係附卡
    人之連帶保證人，而非附卡人係正卡人之連帶保證人，方符
    合信用卡申請人訂立契約之真意。正、附卡持卡人之責任，
    係附卡持卡人僅須對於「自己」之消費帳款負清償責任，而
    正卡持卡人則係對於「正、附卡」之消費金額負連帶清償責
    任才是。本件原告提出之信用卡約定條款屬定型化條款，卻
    約定附卡持卡人亦須就正卡持卡人之消費負連帶清償責任，
    其顯然已經逾越一般信用卡申請人對於申辦附卡使用所得預
    見之風險，其因此加重附卡人之責任。
  (三)再系爭信用卡約定條款係屬原告片面所提供，又按消費者保
    護法上定型化契約理論之產生，乃源於企業經營者預先片面
    擬定之附合契約條款，通常僅為自身之最大利益考量，而將
    不利益之風險轉嫁由消費者承擔，一般消費者於訂約時亦常
    缺乏詳細審閱之機會及能力，且或因市場遭壟斷而無選擇機
    會，或因經濟實力、知識水準造成之締約地位不平等，以致
    消費者對於該內容僅能決定接受或不接受，而別無討價還價
    之餘地，亦即消費者只是事後知悉該約款內容而已，仍無事
    前決定該內容之機會，基此，為保障締約實質正義，國家便
    授與司法機關介入契約自由領域之權力，而得對於定型化契
    約條款之合理性進行司法審查，依原告所提出之信用卡約定
    條款所示，約定條款第3條第1項固有正、附卡持有人互負連
    帶清償責任之約定；但契約約定條款內容甚多，此一條款其
    字體、大小均與其他約定條款無異，持卡人於訂約時極易忽
    略此一條文，本件令被告丙○○、乙○○各對被告丁○○信
    用卡消費付連帶責任之約定，顯然已違反契約之公平與誠信
    原則，該條款約定並使被告丙○○、乙○○負擔非其所得控
    制之危險，無端加重前開2 人之責任，致2 人於重大之不利
    益，依消費者保護法第12條規定，應認該連帶保證之契約條
    款為無效，則被告丙○○、乙○○僅應就其所持用附卡所消
    費之金額負責。
六、依原告所提出之帳單明細所示（見本院卷第75頁至85頁），
    被告乙○○持用附卡消費積欠款項為5,998 元、被告張家慶
    為20,735元，而以丁○○為正卡持卡人之消費帳單，最後一
    次清償為94年3 月29日，金額為30,000元，下次應繳款截止
    日期為94年4 月13日，（見臺灣臺北地方法院95年度北簡字
    第14125 號清償債務卷第6 頁至11頁），則原告依信用卡約
    定條款第15條第3 、4 款之約定，向被告乙○○請求5,998
    元、向丙○○請求20,735元，及自94年7 月14日起計算之約
    定利息，即有理由，逾此範圍請求，尚屬無據。
七、末查，被告丁○○為正卡持卡人對於附卡消費款亦應付連帶
    清償責任，而被告丁○○於94年4 月13日即未依約繳款，則
    原告請求被告丁○○清償本金793,579 元及其中5,988 元部
    分與被告乙○○、20,735元與被告丙○○負連帶清償責任，
    暨依約定利率百分之20計算之利息，尚屬有據。
八、綜上所陳，原告依據信用卡契約請求被告給付如主文第1 、
    2 、3 項所示之金額，為有理由，應予准許，逾此範圍請求
    ，尚乏依據，應予駁回。
據上論結，本件原告之訴為一部有理由，一部無理由，依民事訴
訟法第385 條第1 項、第79條、第85條第2 項，判決如主文。
中    華    民    國    95    年    12    月    29    日
                  民事第一庭    審判長法  官  徐美麗
                                      法  官  葉力旗
                                      法  官  邱玉汝
正本係照原本作成。
如不服本判決，應於收受送達後20日內向本院提出上訴書狀，其
未表明上訴理由者，應於提出上訴後20日內向本院補提理由書狀
（均須按他造當事人之人數附繕本）。
中    華    民    國    96    年    1     月    3     日
                                     書記官  魏慧夷


司法院資訊處製作；財團法人民間司法改革基金會備份。
